【裁判字號】    98,訴,209
【裁判日期】    980911
【裁判案由】    返還不當得利
【裁判全文】
臺灣雲林地方法院民事判決               98年度訴字第209號
原      告  乙○○
訴訟代理人  張智翔  律師
被      告  甲○○
訴訟代理人  丙○○
上列當事人間請求返還不當得利事件，經臺灣臺北地方法院裁定
移轉前來，本院於民國98年8 月28日言詞辯論終結，判決如下：
    主      文
被告應給付原告新臺幣貳佰玖拾萬肆仟柒佰參拾元，及自民國九
十八年四月九日起至清償日止，按年利率百分之五計算之利息。
訴訟費用新台幣貳萬玖仟捌佰零玖元由被告負擔。
本判決第一項於原告以新臺幣壹佰萬元為被告供擔保後，得假執
行。
    事實及理由
一、原告起訴主張：
    緣訴外人即兩造之被繼承人陳謹（按陳謹係原告之祖母、被
    告之養母）於民國83年10月11日歿後留有遺產，經稅務機關
    核課遺產稅款新台幣（下同）1,309,116 元，因被告於收到
    繳納通知後拒絕繳納，經國稅局加計滯納金196,367 元及滯
    納金利息20,615元，合計應繳金額為1,526,098 元；另陳謹
    於生前曾出售土地供訴外人黃亮秋清償對金融機構之借款債
    務，因被國稅局認屬贈與性質，而核課贈與稅賦4,283,362
    元，上揭二筆應納稅賦金額共計有5,809,460 元（下稱系爭
    稅款）；伊在接獲稅務機關催繳後，即於85年與87年間陸續
    將系爭稅款繳納完畢。因被告對陳謹遺產有二分之一應繼分
    ，故就系爭稅款自應負擔二分之一，為此爰依民法179 條規
    定提起本訴。嗣於98年7 月10日又具狀追加依同法第174 條
    第2 項、第176 條無因管理規定，請求被告返還其所繳納系
    爭稅款二分之一，並請求本院擇一為判決。聲明：被告應給
    付伊2,904,730 元，及自起訴狀送達翌日起至清償日止，按
    年息5 ％計算之利息，併願供擔保請准為假執行之宣告。
二、被告則辯以：
  (一)被繼承人陳謹生前曾出售坐落雲林縣斗六市○○○段朱丹灣
    小段174 －4 、174 －6 、174 －51、174 －54地號四筆土
    地，扣除應納稅賦後實際得款22,827,861元，詎訴外人即原
    告之母黃亮秋竟利用陳謹臥病之機盜領陳謹之上揭售地款，
    並於陳謹亡故時，故意漏報上揭售地款，嗣經伊舉發，為中
    區國稅局雲林分局催辦申報，黃亮秋唯恐上揭現金遺產為其
    它繼承人所分配，而於第二次申報遺產稅時，將其中3,000,
    000 元列為陳謹遺產申報，另外16,830,885元則以黃亮秋為
    受贈人名義申報，而陳謹之上揭售地款扣除已申報納稅之款
    額外尚有2,996,976 元【計算式：22,827,861－3,000,000
    －16,830,885＝2,996,976 】，連同先前已向稅務機關申報
    之300 萬元現款，總計尚有5,996,976 元現金遺產可供為繳
    交贈與稅及遺產稅之用，而原告向國稅局繳稅所用之款項，
    俱屬陳謹之遺產，非係原告之私款，是原告向伊請求分擔系
    爭稅款，要無理由。
  (二)其次，陳謹生前並未贈與黃亮秋任何款項之事實，亦為黃亮
    秋在鈞院85年度自字第58號刑事案件所自承，陳謹與黃亮秋
    既無贈與之事實，陳謹何需負擔贈與稅賦？是原告要求伊分
    擔陳謹被課徵之贈與稅，亦乏所據。
  (三)再者，黃亮秋在鈞院85年度自字第58號刑事案件除自承陳謹
    並未贈與其任何款項外，復辯稱：「所申報現金贈與，係清
    償銀行貸款債務」，苟其所辯情節屬實，依遺產及贈與稅法
    第17條第1 項第9 款規定，被繼承人生前所負債務，可自遺
    產總額扣除，免納遺產稅，原告之母黃亮秋竟未將銀行借款
    債務列舉扣除，惡意為「免稅自繳」之不法給付，依據民法
    第180 條第1 項第3 、4 款之規定，原告自不得請求伊分擔
    上開不當之稅款。
  (四)另系爭稅款伊縱應負擔半數即2,904,730 元，然因被繼承人
    陳謹既留有上揭現金遺產5,996,976 元，且現由原告保管中
    尚未分配，是伊對原告自有2,998,488 元之返還請求權，自
    可以資與伊應負擔之半數系爭稅款為抵銷。
  (五)聲明：原告之訴駁回。
三、程序方面：
    按訴狀送達後，原告不得將原訴變更或追加他訴。但請求之
    基礎事實同一者，或不甚礙被告之防禦及訴訟之終結者，不
    在此限，民事訴訟法第255 條第1 項第2 、7 款定有明文。
    而所謂請求之基礎事實同一，係指變更或追加之訴與原訴之
    原因事實有其共同性，先後所為請求之主張在社會生活上可
    認為有共通性或關連性，而就原請求之訴訟及證據資料於相
    當程度範圍內具有同一性或一體性，在審理時得加以利用，
    俾先後兩請求可在同一程序得加以解決，以避免重複審理，
    庶能統一解決紛爭，用符訴訟經濟者即屬之。查，原告起訴
    時本係以民法第179 條之規定為其請求權基礎，嗣於98年7
    月10日具狀聲請追加依同法第174 條第2 項、第176 條之規
    定為請求，並請求本院擇一為其有利之判決。被告雖不同意
    原告所為上述訴訟標的之追加。惟查，原告追加新訴部分與
    原訴之主要爭點，均在於被告應否依繼承關係負擔系爭遺產
    及贈與兩項稅賦，且原告先後所主張之請求利益在社會生活
    上可認係屬相關連之紛爭，並就原請求之訴訟及證據資料，
    於追加部分審理時，在相當程度範圍內亦具有同一性或一體
    性，得於後請求之審理時併予以利用，是原告為上開訴之追
    加，經核與前揭法文規定無違，應可准許，先予敘明。
四、兩造不爭執之事實：
  (一)兩造係訴外人陳謹（歿於83年10月11日）之繼承人，被告為
    陳謹之養女，其應繼分為二分之一，原告為陳謹之孫，其應
    繼分為四分之一。
  (二)陳謹歿後，原告於84年2 月13日先向財政部臺灣省中區國稅
    局（下稱中區國稅局）申報陳謹之遺產（土地7 筆、存款5
    筆、投資及其它資產各1 筆）價額總計為8,099,581 元，中
    區國稅局乃依照原告申報之資料，於84年4 月7 日核定陳謹
    遺產應納之遺產稅款為63,670元，同年4 月28日被告向中區
    國稅局提出陳情，要求查明陳謹生前出售坐落雲林縣斗六市
    ○○○段朱丹灣小段17 4－4 、174 －6 、174 －51、174
    －54地號四筆土地扣除應納稅款後所得款項是否有列入遺產
    申報？原告在接獲財政部台灣省中區國稅局雲林縣分局通知
    後才又於同年5 月17日再補申報陳謹尚有現金遺產300 萬元
    ，及已贈與現金遺產16,830,885元等二筆資料，財政部台灣
    省中區國稅局雲林縣分局乃依照原告申報之資料，重新核定
    陳謹生前所為贈與行為應納贈與稅款4,283,362 元，及陳謹
    所遺財產應納之遺產稅款為1,309,116 元，並核發繳款書要
    求陳謹之繼承人繳納上揭稅款，原告乃於85年5 月24日先將
    陳謹應納之贈與稅款4,283,362 元繳清，又於87年2 月7 日
    將陳謹遺產應納之遺產稅款（含滯納款項）1,526,098 元繳
    清等情，有兩造各自提出且不互爭執之中區國稅局遺產稅核
    定通知書影本1 份（見本院卷第58、59頁）、財政部台灣省
    中區國稅局雲林縣分局84年5 月9 日中區國稅雲縣審字第84
    009200號函影本1 份（見本院卷笫61－63頁）、中區國稅局
    遺產稅核定通知書影本1 份（見本院卷第60頁）、雲林縣斗
    六市公所85年3 月15日斗六市財字第6238號函影本1 份（
    見本院卷第68頁）、第一商業銀行存摺節影本2 份、第一商
    業銀行活期儲蓄存款取款憑條影本3 份、第一商業銀行轉帳
    數入傳票影本1 份、遺產稅款繳清證明書影本3 份（見臺灣
    臺北地方法院臺北簡易庭98年度北調字第227 號卷第7 －15
    頁）、贈與稅繳清證明書影本2 份（見本院卷第26、27頁）
    在卷可考。
五、得心證之理由：
  (一)按遺產稅之納稅義務人：1.有遺囑執行人者，為遺囑執行人
    。2.無遺囑執行人者，為繼承人及受遺贈人。3.無遺囑執行
    人及繼承人者，為依法選定遺產管理人（遺產及贈與稅法第
    6 條第1 項）。其次，遺產繼承人，除配偶外，依1.直系血
    親卑親屬、2.父母、3.兄弟姊妹、4.祖父母順序定之（民法
    第11 38 條）。前揭第一順序之繼承人，有於繼承開始前死
    亡或喪失繼承權者，由其直系血親卑親屬代位繼承其應繼分
    （民法第1140條）。同一順序之繼承人有數人時，按人數平
    均繼承。但法律另有規定者，不在此限（民法第1141條）。
    繼承發生後，數繼承人對於遺產全部為公同共有，對於被繼
    承人之債務負連帶責任（民法第1151條、第1153條第1 項）
    。而遺產稅雖非被繼承人之債務，但係繼承人因繼承遺產之
    事實所生之負擔，則無二致，自應由各納稅義務人負連帶繳
    納之義務。又，連帶債務人相互間，除法律另有規定或契約
    另有訂定外，應平均分擔義務（民法第280 條）。再者，無
    法律上之原因而受利益，致他人受損害者，應返還其利益（
    民法第179 條前段）。次按憲法第19條規定，人民有依法律
    納稅之義務，係指國家課人民以繳納稅捐之義務或給予人民
    減免稅捐之優惠時，應就租稅主體、租稅客體、稅基、稅率
    、納稅方法及納稅期間等租稅構成要件，以法律明文規定。
    62年2 月6 日公布施行之遺產及贈與稅法第7 條第1 項規定
    ，贈與稅之納稅義務人為贈與人。但贈與人行蹤不明，或逾
    法定繳納期限尚未繳納，且在中華民國境內【無財產】可供
    執行者，以受贈人為納稅義務人。又按稅捐稽徵法為稅捐稽
    徵之通則規定，該法第14條規定：「納稅義務人死亡，【遺
    有財產】者，其依法應繳納之稅捐，應由遺囑執行人、繼承
    人、受遺贈人或遺產管理人，依法按稅捐受清償之順序，繳
    清稅捐後，始得分割遺產或交付遺贈（第1 項）。遺囑執行
    人、繼承人、受遺贈人或遺產管理人，違反前項規定者，應
    就未清繳之稅捐，負繳納義務（第2 項）。」是被繼承人死
    亡前業已成立，但稽徵機關尚未發單課徵之贈與稅，自應分
    別情形適用上揭規定，或以受贈人為納稅義務人課徵贈與稅
    ；或於分割遺產或交付遺贈前，由遺囑執行人、繼承人、受
    遺贈人或遺產管理人，就被繼承人之遺產，依法按贈與稅受
    清償之順序，繳清稅捐（釋字第622 號解釋理由意旨參照）
    。
  (二)原告主張：陳謹生前因曾為贈與行為負有繳納贈與稅款4,28
    3,372 元義務，另其死亡後所留遺產應繳納之遺產稅（含滯
    納金及利息）為1,526,098 元，兩筆稅款共計5,996,976 元
    ，經伊全數繳納完畢，被告按其應繼分對上揭稅賦應負二分
    之一義務，是被告自應將伊為被告先行墊付之2,904,730 元
    稅款償還等情，業據其提出第一商業銀行存摺節影本2 份、
    第一商業銀行活期儲蓄存款取款憑條影本3 份、第一商業銀
    行轉帳數入傳票影本1 份、遺產稅款繳清證明書影本3 份（
    見臺灣臺北地方法院臺北簡易庭98年度北調字第227 號卷第
    7 －15頁）、贈與稅繳清證明書影本2 份（見本院卷第105
    、106 頁）為證；而被告對原告所主張：其就系爭稅款應負
    擔二分之一義務，原告對其有2,904,730 元債權等事實，並
    不爭執，且予自認（見本院卷第96頁－被告所提民事辯論意
    旨狀）；僅以被繼承人陳謹尚有現金遺產5,996,976 元仍由
    原告保管未分配，上揭現金遺產其中2,998,488 元為其對原
    告之債權，可資與原告對其之上揭2,904,730 元債權相互抵
    銷云云為辯。惟按繼承人有數人時，在分割遺產前，各繼承
    人對於遺產全部為公同共有，民法第1151條定有明文，是繼
    承人請求分割該公同共有之遺產，性質上為處分行為。而債
    務之抵銷，以雙方當事人互負債務為其要件，若一方並未對
    他方負有債務，則根本上即無抵銷之可言（最高法院18年上
    字第1709號判例）。姑不論被告辯稱：陳謹留有現金遺產5,
    996,976 元仍為原告保管中乙節，向為原告所否認，被告復
    未能舉證以明，已難信為真實；即令被告所言非虛，該筆現
    金遺產在未為分割前，仍屬陳謹之繼承人所公同共有，被告
    縱得請求分割予以分配，依前所述，亦僅屬係處分遺產行為
    ，並非係原告對被告之負債。職是，被告前所為之抵銷抗辯
    ，要與民法第334 條所定之要件尚有未合，自無可採。
  (三)綜上，原告主張：陳謹生前所負贈與稅賦4,283,372 元義務
    ，及其死亡後所留遺產應繳納之遺產稅（含滯納金及利息）
    1,526,098 元，合計5,996,976 元，經伊全數繳納完畢，被
    告按其應繼分對上揭稅賦應負二分之一義務等情，既為被告
    所自認，則其依不當得利之規定，請求被告將其先行墊付之
    2,904,730 元稅款償還，並加給自起訴狀送達翌日（即98年
    4 月9 日）起至清償日止，按年息5 ％計算之利息，自屬有
    據。
  (四)本件原告雖另主張無因管理請求權之法律依據，並請求本院
    擇一有理由者而為判決，本院既認原告得依民法第179 條請
    求被告返還不當得利，爰不就原告其餘之法律上主張一一論
    述。又本件事證已臻明確，兩造其餘之主張、攻擊或防禦方
    法及所提證據，經本院斟酌後，認為均不足以影響本判決之
    結果，自無逐一詳予論駁之必要，併此敘明。
六、假執行之宣告：本件原告陳明願供擔保，聲請宣告假執行，
    經核合於法律規定，爰酌定相當之擔保金額准許之。
七、據上論結：本件原告之訴為有理由，依民事訴訟法第78條、
    第390 條第2 項，判決如主文。
中    華    民    國    98    年    9     月    11    日
                  民事第一庭    法  官  蔣得忠
以上正本係照原本作成
如對本判決上訴，須於判決送達後廿日內向本院提出上訴狀
中    華    民    國    98    年    9     月    11    日
                                書記官  賴成育


司法院資訊處製作；財團法人民間司法改革基金會備份。
